臺灣高等法院民事判決　　　　　　　　96年度重勞上字第11號
上　訴　人　乙○○
訴訟代理人　陳傳中律師
複代理人　　甲○○
被上訴人　　日盛國際商業銀行股份有限公司
法定代理人　丙○○
訴訟代理人　劉慧君律師
　　　　　　鄧依仁律師
上列當事人間請求確認僱傭關係存在等事件，上訴人對於中華民
國九十六年三月二十三日臺灣臺北地方法院九十五年度重勞訴字
第二十一號第一審判決提起上訴，本院於九十六年十月三十日言
詞辯論終結，判決如下：
    主  文
上訴駁回。
第二審訴訟費用由上訴人負擔。
    事實及理由
一、本件上訴人起訴主張：伊自民國八十年二月起任職於被上訴
    人（原名寶島商業銀行股份有限公司，於九十年十二月一日
    變更名稱），考績優良，並於八十七年三月間調任總行協理
    兼信託部經理，於被上訴人不法解僱前每月薪資為新台幣（
    下同）十五萬元；於八十七年十月間被上訴人捏稱上訴人涉
    及鉅額不良債權，將上訴人調職為專門委員，給予留職停薪
    處分，嗣於八十八年五月二十一日，被上訴人違反勞動基準
    法，未具理由解僱上訴人，被上訴人之終止不合法，兩造間
    僱傭關係仍存在。而被上訴人違法解僱，拒絕受領上訴人依
    約給付勞務，及給付薪資。上訴人自得依民法第四百八十七
    條之規定，請求被上訴人給付九十年四月起迄今未付薪資，
    爰依兩造間僱傭契約之法律關係，請求確認兩造間僱傭關係
    存在，並命被上訴人給付未付薪資九百萬元本息及自九十五
    年四月一日起至同意上訴人繼續提供勞務之日止，按月給付
    薪資十五萬元本息云云。原審為被上訴人全部勝訴判決，上
    訴人聲明不服，提起上訴，上訴聲明：(一)原判決廢棄。(二)確
    認兩造間之僱傭關係存在。(三)被上訴人應給付上訴人九百萬
    元，及自本件起訴狀繕本送達翌日起至清償日止，按年息百
    分之五計算之利息。(四)被上訴人應自九十五年四月一日起至
    同意上訴人繼續提供勞務之日止，按月於每月一日給付上訴
    人十五萬元，並各期自每月二日起按年息百分之五計算之利
    息。(五)上揭(三)、(四)項請求，上訴人願供擔保請准宣告假執行
    。
二、被上訴人則以：上訴人係伊依公司法第二十九條及被上訴人
    公司章程第二十一條第十一款規定所委任之經理人，其委任
    、調任及解任分別經被上訴人董事會及常務董事會決議通過
    ，並經被上訴人向主管機關申請變更登記在案，依民法第五
    百四十九條第一項之規定，兩造間之法律關係為委任關係，
    上訴人非屬勞動基準法所指稱之勞工。上訴人已於八十七年
    十月間提出離職申請書，向被上訴人請辭，兩造間契約關係
    已因上訴人自請辭職而終止，上訴人主張該離職申請書係遭
    被上訴人脅迫所簽立者，應由上訴人舉證之。上訴人於擔任
    被上訴人桃園分行及中壢分行經理期間內存有潛在不良放款
    資產達八億八千四百十六萬八千元，預估被上訴人損失額為
    四億六千五百五十九萬八千元，而經被上訴人抽查發現上訴
    人有諸多重大缺失情形，縱認兩造間法律關係為僱傭關係，
    被上訴人依勞動基準法第十二條第四款及工作規則第十一條
    第十二款、第五十條第六項第五款規定，終止兩造僱傭契約
    者，並無違法。上訴人於八十七年十月間提出離職申請書後
    ，無意返回被上訴人工作，亦從未於其留職停薪一年期滿後
    向被上訴人為復職之意思表示或請求被上訴人受領其勞務給
    付，可認兩造已默示合意終止契約，上訴人請求被上訴人給
    付受領勞務給付遲延之薪資者，並無理由。縱認被上訴人應
    給付上訴人受領勞務遲延之薪資，依民法第四百八十七條但
    書之規定，亦應扣除上訴人嗣後轉向其他公司服務之所得等
    語置辯。答辯聲明：(一)上訴駁回。(二)如受不利判決，願供擔
    保請准宣告免為假執行。
四、本件經依民事訴訟法第四百六十三條準用同法第二百七十條
    之一第一項第三款規定，整理並協議簡化爭點及不爭執點後
    ，兩造同意僅就言詞辯論時所陳述之事實及主張之法律關係
    為論斷。
五、兩造不爭執之事實：
  (一)上訴人自八十年二月起於被上訴人任職，經被上訴人董事會
    於八十一年三月十二日決議聘任為桃園分行之經理人，於八
    十七年三月間調任總行協理兼信託部經理，嗣於八十七年十
    月二十九日遭被上訴人調任專門委員並留職停薪，故未實際
    執行專門委員職務，有被上訴人行員任免通知書、被上訴人
    第二屆第十三次董事會會議紀錄、（被上訴人信託部）銀行
    營業執照、獎懲函等件附卷可憑（原審臺北簡易庭九十五年
    度北勞調字第七八號卷第十二至六頁、原審卷第二十至二頁
    、第一三七至一四○頁）。
  (二)嗣於八十八年五月十五日，被上訴人之人事評議委員會以上
    訴人任職期間辦理授信業務違反授信規章，造成被上訴人鉅
    額損失為由，決議將上訴人記大過一次並予解僱，並經被上
    訴人常務董事會於八十八年五月二十一日以第三屆第四十五
    次董事會決議解雇等情，有寶島商業銀行行員任免函、寶島
    商業銀行第一屆第一次董事會會議記錄、寶島商業銀行人事
    評議委員會第二十八次會議記錄等件附卷可按（原審臺北簡
    易庭九十五年度北勞調字第七八號卷第十七頁、原審卷第二
    八至三三頁）。
六、上訴人主張：兩造間僱傭契約之法律關係不因被上訴人不法
    解僱行為而終止，而被上訴人受領伊勞務遲延，伊自得依法
    請求被上訴人給付薪資等情，則為被上訴人所否認，並以前
    開情詞置辯，是本件應予審究之爭點厥為（見本院卷第六一
    頁背面）：
  (一)兩造間之法律關係究係委任契約，抑僱傭契約？被上訴人終
    止委任關係是否合法？
  (二)兩造間契約關係是否因上訴人自請辭職而終止？
  (三)被上訴人解僱上訴人是否合於勞動基準法第十二條第四款規
    定？
  (四)上訴人可否請求被上訴人給付受領勞務遲延之薪資？
七、兩造間之法律關係究係委任契約，抑僱傭契約？被上訴人終
    止委任關係是否合法？
    上訴人主張兩造係僱傭關係，伊於擔任被上訴人分行經理期
    間，雖有為該個別分行簽名之權，但對於職務範圍內之事項
    ，仍須遵守被上訴人全行統一之規章及總行單位所發布之命
    令，伊每月有固定薪資且須遵守被上訴人工作規則、功過獎
    懲制度及休病假制度等，與一般受雇員工之權利義務並無二
    致，依行政院勞工委員會八六台勞動二字第○二四八八五號
    函及八七台勞動二字第○○三二九○號函，可知銀行業僱用
    之經理人有勞動基準法之適用，則兩造間為僱傭關係，上訴
    人具有勞動契約人格從屬性與經濟上從屬性，所掌權責符合
    勞動基準法施行細則第五十條之一第一款規定，再者，被上
    訴人於八十七年十月二十九日將伊調任為專門委員，亦應認
    上訴人自當時起兩造間確為僱傭關係，而有勞動基準法之適
    用云云。被上訴人抗辯上訴人係伊依公司法第二十九條及被
    上訴人公司章程第二十一條第十一款規定所委任之經理人，
    被上訴人對於上訴人之委任、調任及解任分別經被上訴人八
    十一年三月十二日董事會、八十七年四月二十九日董事會及
    八十八年五月二十一日常務董事會決議通過，並經被上訴人
    向主管機關申請變更登記在案，故依民法第五百四十九條第
    一項之規定，被上訴人得隨時終止等語。查：
  (一)按所謂委任，係指委任人委託受任人處理事務之契約而言。
    委任之目的，在一定事務之處理。故受任人給付勞務，僅為
    手段，除當事人另有約定外，得在委任人所授權限範圍內，
    自行裁量決定處理一定事務之方法，以完成委任之目的。而
    所謂僱傭，則指受僱人為僱用人服勞務之契約而言。僱傭之
    目的，僅在受僱人單純提供勞務，對於服勞務之方法毫無自
    由裁量之餘地（最高法院八十三年度台上字第七二號、八十
    三年度台上字第一○一八號民事判決意旨參照）。僱傭與委
    任，就其均有「勞務之給付」一節，固有其相似處，但僱傭
    係以「勞務給付」為契約之目的，而委任終極之目的乃在事
    務之處理，給付勞務僅為其手段，兩者究有區別。
  (二)次按「公司得依章程規定置經理人，經理人有二人以上時，
    應以一人為總經理，一人或數人為經理。」「經理人之委任
    、解任及報酬，依左列規定定之：一　無限公司、兩合公司
    須有全體無限責任股東過半數同意。二　有限公司須有全體
    股東過半數同意。三　股份有限公司須有董事過半數同意。
    置有總經理之公司，其他經理之委任、解任，由總經理提請
    後，依前項規定辦理。」、「公司之經理人……，在執行職
    務範圍內，亦為公司負責人。」、「經理人之職權，除章程
    規定外，並得依契約之訂定。」公司法第二十九條、第三十
    一條、九十一年十一月十二日修正前公司法第三十一條均有
    明文。依公司法委任之經理人在執行職務範圍內，為公司之
    負責人，而其委任及解任均須依法定程序為之。依前述程序
    而設置之經理人，公司法第二十九條已明文規定屬於委任關
    係。又擔任被上訴人各級經理人員應具財政部訂頒之任用資
    格，被上訴人人事管理規則第二條後段定有明文（原審卷第
    一六四頁）上訴人之經理人委任及解任之決定係董事會職權
    ，被上訴人之公司章程第二十一條第十一款亦定有明文。本
    件自八十一年三月十二日起，被上訴人依公司法第二十九條
    之規定，董事過半數同意後委任上訴人為桃園分行經理，為
    十三職等職位，嗣於八十七年四月二十九日，復經董事會過
    半數同意委任為總行協理兼信託部經理，被上訴人並據此向
    主管機關財政部辦理公司負責人變更登記，核與上揭法規、
    被上訴人公司章程及人事管理規則相符，故上訴人於遭終止
    委任前，均為被上訴人委任之經理人。
  (三)再按「公司之經理人在執行職務範圍內，亦為公司負責人，
    公司法第八條第二項定有明文。而稱經理人者，謂由商號之
    授權，為其管理事務及簽名之人，民法第五百五十三條第一
    項亦規定甚明。」（最高法院九十二年度台上字第一四五號
    判決要旨參照）上訴人為被上訴人依公司法規定委任之經理
    人，依前揭公司法規定，於執行職務範圍內為公司負責人，
    且其既係被上訴人授與經理權之人，就所任事務，自有為管
    理上一切必要行為之權，其於受任經營事業有較大自主權，
    與一般勞工之單純聽命雇主指揮、監督不同，並非僱傭關係
    之勞工，如前揭(一)項所述，被上訴人主張兩造間勞務契約為
    委任關係，為可採信。
  (四)另勞動基準法第八十四條之一規定：「經中央主管機關核定
    公告下列工作者，得由勞『雇』雙方另行約定，工作時間、
    例假、休假、女性夜間工作，並報請當地主管機關核備，不
    受第三十條、第三十二條、第三十六條、第三十七條、第四
    十九條規定之限制。一監督、管理人員或責任制專業人員。
    二監視性或間歇性之工作。三其他性質特殊之工作。前項約
    定應以書面為之，並應參考本法所定之基準且不得損及勞工
    之健康。」同法施行細則第五十條之一規定：「本法第八十
    四條之一第一項第一款、第二款所稱監督、管理人員、責任
    制專業人員、監視性或間歇性工作，依左列規定：一監督、
    管理人員：係指受雇主僱用，負責事業之經營及管理工作，
    並對一般勞工之受僱、解僱或勞動條件具有決定權力之主管
    級人員。二責任制專業人員：係指以專門知識或技術完成一
    定任務並負責其成敗之工作者。三監視性工作：係指於一定
    場所以監視為主之工作。四間歇性工作：係指工作本身以間
    歇性之方式進行者。」行政院勞工委員會復據以八十七年一
    月二十二日台勞動二字第○○三二九○號函釋：「核定銀
    行業『僱用』之經理職以上人員符合勞動基準法施行細則第
    五十條之一第一款規定者，為該法第八十四條之一之工作者
    。」等語，由上該函係就僱傭關係之監督、管理人員、責任
    制專業人員、監視性或間歇性工作人員所為解釋，此觀諸上
    揭法規及解釋就相關人員之法律關係用語，均為「勞雇」及
    「僱用」。又上揭解釋函用語係「『僱用』『經理職』以上
    人員」等語，顯以僱用關係為前提，況公司之經理人，依公
    司法規定係公司所委任，為公司法所明文規定，是所謂「經
    理職」以上之上揭監督、管理人員，並未明文包括依公司法
    委任之經理人。
  (五)另按「非對話而為意思表示者，其意思表示，以通知達到相
    對人時，發生效力。」民法第九十五條第一項定有明文。本
    件被上訴人於八十七年十月二十九日，曾將上訴人調任相同
    職等之專門委員，並同時予以留職停薪之處分，且專門委員
    並無管理權限只負責專案業務，與經理為管理職不同，固據
    被上訴人陳明在卷（見原審卷第一○九頁），然上訴人於原
    審時自認「我不知道我被改為專門委員」等語（原審卷第一
    ○六頁背面第十三行），且上訴人並未實際從事任何專門委
    員之工作內容，為兩造所不爭執，是被上訴人此改派行為，
    核屬終止委任關係，另成立新僱傭關係之意思表示，既未向
    相對人為送達，自不生終止委任關係，及成立新僱傭關係效
    力，是兩造間之委任關係在被上訴人之改派意思表示送達前
    ，或另為終止委任關係之意思表示後，仍合法存在。是兩造
    間之委任關係不因被上訴人曾為改派任上訴人為專門委員而
    終止。
  (六)按委任契約之任何一方當事人，得隨時終止委任契約，民法
    第五百四十九條第一項定明文。嗣後，被上訴人又於八十八
    年五月二十二日，另以上揭第三屆常務董事會第四十五次會
    議決議，終止上訴人委任關係，為兩造所不爭執，揆諸上揭
    規定，於法自不合。上訴人主張被上訴人終止委任關係不合
    法云云，尚無足採。
八、兩造間契約關係是否因上訴人自請辭職而終止？
    被上訴人抗辯上訴人已於八十七年十月間提出退職申請書，
    向被上訴人請辭，兩造間契約關係已因而終止，上訴人主張
    該退職申請書係遭被上訴人脅迫所簽立者，未舉證證明；況
    依民法第九十三條之規定，亦已逾一年除斥期間云云。上訴
    人主張伊向被上訴人提出之退職申請書（原審卷第二七頁）
    上雖有伊簽名，實乃上訴人囿於被上訴人之強勢所逼，始於
    八十七年十月間簽名於其上，且該退職申請書上「八十八年
    五月十二日」、「總行」、「專門委員」等字樣均非伊筆跡
    ，亦未經被上訴人人事單位依離職手續呈送相關主管簽核，
    且將上訴人調任為專門委員並予以留職停薪，應受勞動基準
    法之保障，兩造間之僱傭關係仍合法有效云云。查：
  (一)兩造間係委任關係，且因被上訴人改派行為，不生效力，系
    爭委任關係於八十八年五月二十二日因被上訴人董事會決議
    終止而不存在，業如前所述，核先敘明。
  (二)系爭退職申請書係上訴人所出具，為上訴人所不爭執，且其
    上「八十八年五月十二日」、「總行」、「專門委員」等語
    ，均非上訴人之筆跡，此觀諸該等文字與其他文字顯不相同
    ，且為被上訴人所不爭執，是上訴人主張該等文字非其書寫
    ，自為可採，從而該申請書究係何時由上訴人書寫，得否為
    上訴人於八十八年五月十二日自請辭職之憑據，即非無疑。
    若上訴人確於八十八年五月十二日辭職生效，則被上訴人即
    無再以上揭董事會決議終止委任關係之必要。再者，依該申
    請書備註欄二記載，退職之申請應經核准，而該申請書僅服
    務單位意見欄內「呈核乙○○」等語，其他相關單位均係空
    欄，復被上訴人於上揭申請書所載日期後，再為終止委任之
    意思表示，足見被上訴人未同意上訴人退職之申請，並執意
    終止與上訴人間之委任關係，是被上訴人抗辯上訴人業於八
    十八年五月十二日自請退職云云，要無可採。
九、另兩造間關於被上訴人解僱上訴人是否合於勞動基準法第十
    二條第一項第四款規定，以及上訴人可否請求被上訴人給付
    受領勞務遲延之薪資等二項爭點部分，被上訴人抗辯兩造間
    契約屬委任契約，且經被上訴人合法終止，為有理由，業如
    前述，則上訴人本於僱傭關係，主張被上訴人依勞動基準法
    第十二條第一項第四款終止僱傭關係不合法，及上訴人得向
    被上訴人請求受領勞務遲延之薪資等，即屬無據，自無審酌
    必要。
十、綜上所述，上訴人主張兩造間非委任關係，係僱傭關係，被
    上訴人依勞動基準法第十二條第一項第四款，終止僱傭關係
    不合法為不足採，被上訴人抗辯兩造間係委任關係，自得依
    民法第四百五十九條第一項規定隨時終止，尚屬可信。是則
    上訴人執此主張兩造間僱傭關係存在，被上訴人應給付伊薪
    資至同意上訴人繼續提供勞務之日止之薪資云云，自屬無據
    。從而，上訴人主張本於僱傭關係，請求(一)確認兩造間僱傭
    關係存在；(二)被上訴人應給付自九十年四月起至九十五年三
    月止之薪資九百萬元，及自本件起訴狀繕本送達被上訴人翌
    日起至清償日止，按年息百分之五計算之利息；(三)被上訴人
    應自九十五年四月一日起至同意上訴人繼續提供勞務之日止
    ，按月給付十五萬元，及各期自每月二日起按年息百分之五
    計算之利息；為無理由，不應准許。其關於上揭(二)、(三)項假
    執行之聲請亦失所附麗，應併予駁回。原審為上訴人敗訴之
    判決，及駁回其假執行之聲請，並無不合。上訴意旨指摘原
    判決不當，求予廢棄改判，為無理由，應予駁回。
十一、本件事證已臻明確，兩造其餘攻擊防禦方法及舉證，經逐一
    審酌後，認與本判決結果不生影響，無贅述必要，併予敘明
    。
十二、據上論結，本件上訴為無理由，依民事訴訟法第四百四十九
    條第一項、第七十八條，判決如主文。
中　　華　　民　　國　　96　　年　　11　　月　　13　　日
　　　　　　　　    　勞工法庭
                      　審判長法　官 黃豐澤
　　　　　　　　　　          法　官 林麗玲
　　　　　　　　　　          法　官 吳光釗
正本係照原本作成。
不得上訴。
中　　華　　民　　國　　96　　年　　11　　月　　15　　日
　　　　　　　　　　　　　　　書記官 秦慧榮
